【裁判字號】    97,交抗,302
【裁判日期】    971225
【裁判案由】    聲明異議
【裁判全文】
臺灣高等法院臺南分院刑事裁定         97年度交抗字第302號
抗  告  人  交通部公路總局嘉義區監理所
抗  告  人  甲○○
即受處分人
上列抗告人因受處分人違反道路交通管理處罰條例案件，不服臺
灣嘉義地方法院中華民國97年10月31日所為裁定（97年度交聲字
第375號），提起抗告，本院裁定如下：
    主  文
抗告駁回。
    理  由
一、抗告意旨略以：
（一）抗告人即交通部公路總局嘉義區監理部分：緩起訴者，乃
      附帶條件之不起訴處分，係不起訴處分之一種，其對被告
      所為之指示及課予之負擔，係一種特殊之處遇措施，並非
      刑罰。倘將緩起訴處分視為刑事制裁，無異將緩起訴視為
      判決之錯亂，導致酒駕違規者期待緩起訴處分，免除刑事
      之追訴，更免受行政處罰，難生警惕之效果。又緩起訴而
      向公庫、指定公益或自治團體支付一定金額，係基於認罪
      協商，須被告同意，檢察官不能強制，實難視為處分金，
      更遑論係罰金。本件原審裁定理由五（一）略以『緩起訴
      處分確定時，被告可免於刑事訴追，與受不起訴處分效果
      相同』，其意已昭然若揭，則被告仍須接受行政罰，此方
      允符公平原則。惟同項裁定認『檢察官依刑事訴訟法第25
      3條之2第1項第4款規定為緩起訴處分，命被告向公益團體
      捐款者‧‧‧造成被告財產減少的影響，亦即性質上自屬
      處分金，與罰金無異，可知緩起訴處分事一種刑事處罰』
      ，其所執前後理由或有所矛盾，蓋緩起訴之終局結果等同
      不起訴，則緩起訴之『代價』既為捐款，本質非屬『處分
      』，其捐款所造成財產減少，係出於『自願』，處分則『
      非自願』，前者非無強制性，後者則具強制力，其差別在
      於如被告選擇不履行捐款，則遭起訴，尚有選擇欲接受緩
      起訴及履行與否之權力。就其緩起訴之原意，與外國有緩
      執行制度相近，其制度設計並非處分，係透過捐款、服勞
      務等方式，以強化社會公益之方式取代傳統禁錮、剝奪個
      人法益之方式，達到教化之目的，由制度設計，均尚難認
      緩起訴處分是一種刑事罰。故於受處分人緩起訴未據撤銷
      ，終局不受刑事制裁時，方就行政罰鍰裁決，法理並無違
      誤，認前揭裁定應有錯誤，依法提起抗告，請將原裁定撤
      銷，維持原處分機關之裁決等情。
（二）抗告人即受處分人甲○○部分：依憲法保障人民權利之意
      旨，一事不二罰。緩起訴係指被告有犯罪嫌疑，而暫緩起
      訴，並課被告一定負擔或指示，係屬刑事處罰性質，以及
      同一事實如經緩起訴處分確定，也有行政罰法第26條明定
      一事不二罰原則的適用，故不應再就同一行為進行處罰，
      以避免與一事不二罰原則相牴觸。惟本案臺灣嘉義地方法
      院97年度交聲字第375號裁定主文第二段：「甲○○應處
      罰鍰新臺幣壹萬玖仟伍佰元」部分，裁定書係依道路交通
      管理處罰條例第92條第3項所定酒駕最低罰鍰基準49500元
      ，如除抗告人緩起訴捐款繳納公益團體30000元不足之195
      00元，而抗告人甲○○之緩起訴捐款繳納公益團體30000
      元為刑事罰，若需再依道路交通管理處罰條例罰鍰19500
      元去補足行政罰的最低罰鍰，無異造成同一行為一半裁處
      刑事罰，一半裁處行政罰之處分，而與一行為不二罰之原
      則顯有牴觸，爰向均院提起抗告，請求撤銷原裁定，將嘉
      義監理所裁決之罰鍰處分撤銷等情。
二、原裁定以：
（一）抗告人即受處分人甲○○於民國96年7月6日5時35分許，
      駕駛車牌號碼ＳＣ－2895號自用一般小客車，在行經國道
      一號高速公路南下274.8公里處，經警實施吐氣酒精濃度
      檢測，發現所含酒精濃度高達每公升0.60毫克，超過規定
      標準，於97年9月9日依道路交通管理處罰條例第35條第1
      項第1款及違反道路交通管理事件統一裁罰基準及處理細
      則之規定，裁處異議人罰鍰新臺幣（下同）49500元及吊
      扣汽車駕駛執照12個月（吊扣駕照部分業已執行）。另抗
      告人甲○○該酒駕行為，業經臺灣嘉義地方法院檢察署檢
      察官以96年度速偵字第210號為緩起訴處分，並依該緩起
      訴處分內容，於96年8月6日向財團法人新港文教基金會捐
      款30000元。有臺灣嘉義地方法院檢察署緩起訴處分書、
      臺灣高等法院臺南分院檢察署處分書、郵政跨行匯款申請
      書各1份在卷可按。
（二）按行政罰法第26條第2項規定，雖未明文包括緩起訴處分
      在內，而緩起訴處分確定時，被告可免於刑事訴追，與受
      不起訴處分效果相同。然緩起訴處分，為介於起訴及微罪
      職權不起訴間緩衝制度設計。其具體效力依刑事訴訟法第
      260條規定，於緩起訴處分期間屆滿未經撤銷者，非有同
      條第1款或第2款情形之一，不得對於同一案件再行起訴，
      即學理上所稱實質確定力，足見在緩起訴期間內，尚無實
      質確定力可言（最高法院94年台非215號判例、95年度台
      非284號判決參照）。是觸犯刑事法律之犯罪行為，符合
      緩起訴要件，雖經檢察官為緩起訴處分，然就要件言，緩
      起訴基本上係認被告有犯罪嫌疑，而暫緩起訴，並得課被
      告予一定負擔或指示（同法第253條之2第1項參照），此
      與不起訴處分係因犯罪嫌疑不足或其他原因（同法第252
      條、第253條），不得附條件或負擔，顯有不同，且檢察
      官依刑事訴訟法第253條之2第1項第4款規定為緩起訴處分
      ，命被告向公益團體捐款者，被告係履行檢察官為緩起訴
      處分命令，此等命令名義上雖非刑罰，但仍是一種特殊的
      處遇措施，會產生未經裁判即生終局處理案件實質效果，
      性質上已係實質的制裁，造成被告財產減少的影響，亦即
      性質上自屬處分金，與罰金無異，可知緩起訴處分是一種
      刑事處罰。緩起訴處分向公益團體捐款所為之處分命令於
      確定後，性質上類似刑事確定裁判所處以之罰金刑。
（三）次按汽車駕駛人酒精濃度超過規定標準，經刑事裁判確定
      處以罰金低於道路交通管理處罰條例第92條第3項所訂最
      低罰鍰基準規定者，應依本條例裁決繳納不足最低罰鍰部
      分，道路交通管理處罰條例第35條第8項定有明文。本件
      受處分人前依檢察官之命令所支付緩起訴處分金30000元
      ，所產生之財產上不利益，與罰金無異，自屬刑事處罰，
      而有道路交通管理處罰條例第35條第8項規定之適用。又
      駕駛人酒後駕車其吐氣所含酒精濃度超過每公升0.55毫克
      以上或血液中酒精濃度超過百分之0.11以上者，小型車駕
      駛人統一裁罰基準之最低罰鍰為新台幣49500元，此有違
      反道路交通管理事件統一裁罰基準表可稽。是本件受處分
      人所繳納之緩起訴處分金30000元，其未達上開最低罰鍰4
      9500元之19500元部分，依道路交通管理處罰條例第35條
      第1項第1款及上揭統一裁罰基準表暨同條例第35條第8項
      之規定，尚須補繳不足之19500元，始為適法。
（四）揆諸前揭說明，受處分人酒後駕車之違規行為，既經臺灣
      嘉義地方法院檢察署檢察官以96年度速偵字第210號緩起
      訴處分在案，異議人並依命令向財團法人新港文教基金會
      捐款30000元，緩起訴期間期滿並未被撤銷等情，業如前
      述。是原處分機關於97年9月9日再依道路交通管理處罰條
      例第35條第1項第1款規定，裁處異議人罰鍰49500元之行
      政裁罰部分，即有未洽，自應由本院撤銷原處分，改裁處
      受處分人甲○○應處罰鍰19500元。
三、按汽車駕駛人有飲用酒類或其他類似物後其吐氣所含酒精濃
    度超過每公升0.25毫克或血液中酒精濃度超過百分之0.05以
    上者，不得駕車，道路交通安全規則第114條第2款定有明文
    ；又按汽車駕駛人，駕駛汽車經測試檢定有酒精濃度超過規
    定標準者，處新臺幣（下同）15,000元以上60,000元以下罰
    鍰，並當場移置保管該汽車及吊扣其駕駛執照1年；因而肇
    事致人受傷者，並吊扣其駕駛執照2年；致人重傷或死亡者
    ，吊銷其駕駛執照，並不得再考領，道路交通管理處罰條例
    第35條第1項第1款亦有明文；再汽車駕駛人，有同法第35條
    第1項規定之情形者，應接受道路交通安全講習，道路交通
    管理處罰條例第24條第1項第2款規定甚明。又前項汽車駕駛
    人，經裁判確定處以罰金低於本條例第92條第3項所定最低
    罰鍰基準規定者，應依本條例裁決繳納不足最低罰鍰部分。
    同條例第35條第8項亦定有明文。
四、經查：
（一）抗告人甲○○於上揭時地有飲用酒類駕車之違規事實，為
      抗告人所不爭執。另抗告人甲○○前揭酒後駕車之行為，
      因同時犯刑法第185條之3之公共危險罪，業經臺灣嘉義地
      方法院檢察署於96年7月6日以96年度速偵字第210號處分
      書為緩起訴之處分，緩起訴期間為1年，並命其應向新港
      文教基金會支付新台幣3萬元，上開處分嗣經臺灣高等法
      院臺南分院檢察署於96年7月27日以96年度上職議字第246
      9號處分書為駁回前揭之處分確定，抗告人並已於96年8月
      6日繳納完畢等情，有臺灣嘉義地方法院檢察署96年度訴
      偵字第210號緩起訴處分書、臺灣高等法院臺南分院檢察
      署於96年度上職議字第2469號處分書、郵政跨行匯款申請
      書各1件附卷可稽，且該緩起訴1年期間已屆滿，未經撤銷
      ，亦有其前案紀錄表可稽，是該緩起訴處分確已發生實質
      確定力。合先敘明。
（二）抗告人甲○○以其已依緩起訴處分書內容，向公益團體繳
      交3萬元，應視同已受刑罰之處分，有行政罰法一事不二
      罰原則之適用，原裁定竟命抗告人二種處罰均應適用，有
      違法律規定云云。另抗告人交通部公路總局嘉義區監理所
      之抗告理由認緩起訴處分難謂係一種刑事罰。故若於受處
      分人緩起訴未據撤銷時方予就行政罰鍰裁決，法理並無違
      誤，認前揭裁定應有錯誤，依法提起抗告，請將原裁定撤
      銷，維持原處分機關之裁決云云。惟查，被告履行檢察官
      緩起訴之處分命令，名義上雖非刑罰，但仍是一種特殊的
      處遇措施，造成被告財產減少或義務增加，性質上亦屬干
      預人民自由及財產之處分，與刑事制裁無異，實質上為刑
      事處罰。行政處罰之罰緩，與緩起訴處分之向公益團體捐
      款，雖其處罰之依據、目的及法律效果均有所不同，然對
      人民而言，均係財產之減少，具有相同之處罰效果。參酌
      刑法第2條第1、2項規定，就拘束人身自由之保安處分與
      刑罰，雖其依據、目的及法律效果不同，但於拘束人身自
      由則同一，乃於法律變更時，均須適用最有利於行為人之
      法律之意旨，均以保護人民法律上權益為最高宗旨。是行
      政罰之罰鍰及刑事處分之捐款，二者要件雖不同，但均減
      少人民財產，當然仍為行政罰法第26條所規範。但罰鍰及
      捐款既同屬金錢之處罰，即非一經刑事處罰，即不得再予
      罰鍰，而是以處罰之金額部分，不得重覆處罰，尚未處罰
      部分，本得罰之，是捐款或罰金之金額，尚不足罰鍰應罰
      金額者，應依道路交通管理處罰條例第35條第8項之規定
      ，補繳不足最低罰鍰之部分，始為適法。是原裁定據此適
      用法律，將原處分關於罰鍰新臺幣肆萬玖仟伍佰元部分撤
      銷，且認甲○○應處罰鍰新臺幣壹萬玖仟伍佰元，並無違
      法不當之處。
（三）綜上所述，抗告人之抗告意旨指摘原裁定不當，請求撤銷
      原裁定，均無理由，應予駁回。
五、據上論結，應依道路交通案件處理辦法第26條、刑事訴訟法
    第412條，裁定如主文。
中    華    民    國    97    年    12    月    25    日
                    刑事第三庭  審判長法  官    陳義仲
                                      法  官    蘇清水
                                      法  官    宋明中
以上正本證明與原本無異。
不得再抗告。
                                      書記官    黃子起
中    華    民    國    97    年    12    月    26    日


司法院資訊處製作；財團法人民間司法改革基金會備份。
